臺灣臺中地方法院刑事判決　　　　　　　　　　　　　九十年度訴字第三一號
　　公　訴　人　臺灣臺中地方法院檢察署檢察官
　　被　　　告　乙○○
　　指定辯護人　本院公設辯護人　丁○○
右列被告因強盜等案件，經檢察官提起公訴（九十年度偵字第二０四八九號），本院
判決如左：
    主  文
乙○○無罪。令入相當處所，施以監護年。
    理  由
一、公訴意旨略以：被告乙○○意圖為自己不法之所有，於民國九十年十一月十二日
    下午三時二十分許，在臺中縣大雅鄉○○路海軍陸戰隊南五哨營區附近，趁被害
    人甲○○未將機車鑰匙取下之際，竊取證人甲○○所有車號ＪＸＮ─一０二號重
    型機車及隨車之全罩式安全帽一頂，得手後旋騎赴位於臺中縣大雅鄉○○路○段
    一三六號之大雅鄉農會，於同日下午三時五十四分許，意圖為自己不法之所有，
    於進入該農會後大喊「搶劫」，並以上開安全帽敲擊櫃檯玻璃，致櫃員戊○○、
    丙○○受驚而不能抗拒，後撤離櫃，被告乃翻越櫃檯，取走櫃檯旁點鈔機上之新
    臺幣（下同）十萬元及丙○○所有之小錢包（內有三千元），得手後正欲離去之
    際，為即時趕到之員警當場逮捕。因認被告涉犯有刑法第三百二十條第一項竊盜
    罪及刑法修正前第三百二十八條第一項強盜罪嫌（公訴人原認被告係涉嫌懲治盜
    匪條例第五條第一項第一款之盜匪罪嫌，惟懲治盜匪條例業於九十一年一月三十
    日經總統公布廢止；刑法增訂、修正條文亦於同日經總統公布，並均自同年二月
    一日發生效力。按懲治盜匪條例為刑法之特別法，該條例既經廢止，則在該條例
    廢止前之盜匪案件，自應回歸普通刑法予以論罪科刑，而在該條例廢止之同時，
    刑法有關強盜罪之相關規定並經修正，故應依刑法第二條第一項之規定，就刑法
    強盜罪之相關規定，作新舊法比較。經依刑法第二條第一項之規定，就刑法強盜
    罪之相關規定，作新舊法比較結果，應以被告行為時之舊法即修正前刑法第三百
    二十八條第一項之規定，有利於被告。是依刑法第二條第一項但書規定，適用被
    告行為時之舊法）等語。
二、按心神喪失人之行為，不罰；又因心神喪失而不罰者，得命入相當處所，施以監
    護；另被告行為不罰者，應諭知無罪之判決，刑法第十九條第一項、第八十七條
    第一項、刑事訴訟法第三百零一條第一項分別定有明文。訊據被告對於其於右揭
    時地竊取證人甲○○所有之機車及隨車之安全帽，並於進入臺中縣大雅鄉農會後
    大喊搶劫，再以安全帽敲擊櫃檯玻璃，以強暴方法致使證人戊○○、丙○○不能
    抗拒，而取得其二人所管理財物之犯行，業據其於警訊、偵查及本院審理坦承不
    諱。且證人甲○○於九十一年一月三日本院審理時證稱：「九十年十一月十二日
    下午三點，我在臺中縣大雅鄉○○路海軍陸戰隊南五哨營區附近田裡工作，我機
    車及安全帽放在田埂旁路邊，我機車被偷時我人約距離機車五十公尺左右，我聽
    到我機車引擎被發動的聲音，回頭看到被告要騎我的機車，我問他要做什麼，他
    說他要跟我借騎機車，之後就急忙的把我的機車騎走，他當時有無戴上我的安全
    帽我不清楚，我的安全帽是放在機車前的籃子裡，當時我不認識他，沒有要把機
    車借他的意思。」等語。證人戊○○於同日本院審理時證稱：「當天下午快四點
    左右，當時我坐在正對大門口的十四號櫃檯內點鈔，看到有一個男子戴安全帽進
    來，他站在櫃檯前約二、三公尺大喊搶劫，並把安全帽脫掉跑到櫃檯前，以安全
    帽敲打十三號及十四號櫃檯中間的玻璃一下，我警覺到這是搶劫。後來他就翻越
    玻璃跳進櫃檯內，此時警鈴大作，我就趕緊跑到後面去，我回頭看時看到我的抽
    屜掉到地上，現金撒在地上，也有看到他開我同事丙○○的抽屜，取出她的皮包
    ，再將我點鈔機內的現金拿走，但沒有拿穩掉落地上，他彎身要去撿錢時，我同
    事就拿大型釘書機打他，他就跳出櫃檯外，其他男性同事就拿椅子作勢要打他，
    並把他圍住，要他跪下，他就馬上跪下，一隻手拿著一千元，一隻手拿著丙○○
    的皮包，此時警察就趕到將他逮捕。」等語。又證人丙○○於同日亦證稱：「當
    天快四點左右，我坐在十四號櫃檯後面，農會被搶的過程同戊○○所述，被告跳
    進櫃檯後我很害怕就往後退，回頭看到他打開我的抽屜取走我的皮包，我皮包內
    有現金三千元及壹張金融卡。被告在跳出櫃檯之前有在點鈔機拿東西，我同事就
    拿一支大型的釘書機打他，被告就跳出玻璃外，就被幾位同事把他圍住，其中一
    位同事要他跪下，他就跪在地上，此時警察就來了。」等語。足見證人戊○○、
    丙○○確實已達不能抗拒之情形，並有贓證物領據三紙、現場照片九幀附卷可稽
    ，並另有臺中縣大雅鄉農會內部監視錄影帶一捲扣案足佐，被告就犯罪過程之自
    白與事實相符，其上開竊盜及強盜犯行堪以認定。
三、惟被告於本院審理時辯稱：伊當時好幾天沒睡覺，幻想有人要追殺伊，伊才去偷
    機車，到臺中縣大雅鄉○○路○段一三六號大雅鄉農會，也是想讓警察來抓伊，
    另外伊在十一月十一日有到大雅分駐所自首，說有人想要殺伊，要請警察保護伊
    ，但警察要伊離開等語。本院將被告送請國軍臺中總醫院鑑定被告行為時之精神
    狀態，該醫院認為：「．．．三、理學及神經學檢查：正常。精神狀態檢查：診
    察時，個案（指被告）神智清楚，外觀戒心多疑，表情緊張不安；行為躁動不安
    ，可表達本身想法及意念，有明顯幻聽，被害、關係及被跟蹤妄想等精神病症狀
    ，注意力無法集中，定向感正常，否認自己的行為犯法，欠缺病識感。四、診療
    後狀況評估：張員（指被告）自幼生長發育正常，智能中下，國中勉強畢業，個
    性偏向衝動、情緒化及暴戾。張員自十五、十六歲起即有持續性酗酒行為迄今，
    三十二歲起斷續使用安非他命迄今；張員過去即曾因為使用安非他命，而有短暫
    性多疑、不安、敏感，甚至幻聽、幻視、被害妄想等精神病症狀產生，上述症狀
    僅只短暫出現，因此並未影響張員生活及工作，張員也未因此而停用安非他命。
    九十年五、六月起，張員又再感受到不安、多疑的情緒，看到及聽到身旁的陌生
    人不斷的在窺視、觀察他，張員覺得他人想傷害他的性命，因症狀持續進行未曾
    緩解、且更加嚴重，張員情緒因而更加煩躁、不安、害怕；張員受精神病症的影
    響，擔心害怕生命受傷害，但又無處躲藏下，行為更加怪異不合現實，在九十年
    十一月十一日曾拿刀自動上警局自首，想尋求警力保護；九十年十一月十二日張
    員仍四處躲藏，在內心仍極度恐懼害怕下，張員進入住家附近的農會行搶，張員
    的最終目的是藉此最終手段，得以進入監所，得到警力的安全保護，因此在張員
    行搶得手時並未逃離現場，只是跪地、高舉雙手等待警方的到來，張員內心只覺
    得『終於安全』了。五、檢查：九十一年一月二十三日心理測驗：嚴重思考障礙
    ，判斷及概念形成明顯錯誤，企圖以全然合理化的方式來處理自我意象及自我評
    價。六、精神科診斷：安非他命精神症。七、結論：張員在精神病發作時，現實
    感、判斷力及理解力敗壞，僅能以已嚴重損壞的思考障礙來解釋及處置個人的焦
    慮、害怕處境，故張員以行搶農會錢財方式，來遂行救命的計劃。整個行為顯然
    是基於精神病性思考下的作為。故個案犯案時之精神狀態應屬心神喪失。」等情
    ，有該醫院九十一年二月一日（九一）民查字第０六０一號函及該函所附之法律
    精神鑑定報告書一份附卷可參。參以被告曾有違反麻醉藥品管理條例前科，有被
    告之臺灣高等法院被告全國前案紀錄表附在卷可憑。另本院曾函詢臺中縣警察局
    豐原分局查閱被告之報案紀錄，經該分局以九十一年二月十八日豐警刑字第一０
    八七號函復本院稱：「二、經查乙○○於九十年十一月十日（該函誤載為同年月
    二十三日）持武士刀至（原函誤載為「致」）本分局大雅分駐所報繳，稱曾於二
    年前殺人又稱有人要追殺他，據渠父親表示乙○○平日胡言亂語，經常說有人要
    殺他，有人要害他，精神狀態有問題。」等語，足認被告於本院審理中所辯：其
    有幻聽、幻想等語，應與事實相符。再參以被告於行搶臺中縣大雅鄉農會時，曾
    打開農會櫃檯之抽屜，該抽屜雖掉落在地，但其卻未取走該抽屜內數疊已捆好之
    千元紙鈔，反僅拿取證人丙○○置於抽屜內之小錢包，以及點鈔機上之十萬元，
    與一般強盜之情形不同。另被告自竊得機車至臺中縣大雅鄉農會強盜為止，期間
    僅隔約半小時，且被告供稱其係因感覺有人要殺他，才會想要騎車逃走，有對證
    人喊借我騎一下等語，如前所述，可認被告於竊取證人甲○○之機車時亦處於上
    開鑑定報告書所認定之精神狀態。是以，據上開鑑定意見及被告行為時之情狀等
    綜合判斷，被告行為時既因安非他命精神症，以致於無法有效控制自我行為及對
    外界事物為正確之理解判斷，已無自由決定意思之能力，其精神狀態顯然已達心
    神喪失之程度。
四、被告之精神狀態既已達心神喪失之程度，揆諸上開說明，行為依法自屬不罰，是
    本案應諭知無罪之判決。又為被告之利益及社會秩序之維護起見，有令入相當處
    所施以監護、治療之必要，爰依刑法第八十七條第一項、第三項規定，諭知令入
    相當處所施以監護三年。
據上論斷，應依刑事訴訟法第三百零一條第一項、第二項，刑法第八十七條第一項、
第三項，判決如主文。
中      華      民      國    九十一    年      二      月    二十七    日
                              臺灣臺中地方法院刑事第四庭
                                      法  官  楊  真  明
右正本證明與原本無異。
如不服本判決，應於判決送達後十日內向本院提出上訴狀，上訴於臺灣高等法院臺中
分院( 須附繕本 )。
                                      書記官
中      華      民      國    九十一    年      三      月      一      日
